臺灣高等法院高雄分院刑事裁定　　　　 100年度交抗字第77號
抗　 告　 人　高雄市政府交通局
即原處分機關
代　 表　 人　王國材
受　處分　人　梁佳沄
上列抗告人因受處分人違反道路交通管理處罰條例聲明異議案件
，不服臺灣高雄地方法院中華民國100年2月22日裁定（99年度交
聲字第3354號），提起抗告，本院裁定如下：
    主  文
原裁定關於梁佳沄不罰部分撤銷。
    理  由
一、本件抗告意旨略以：(一)本件違規事件，係由屏東縣政府警察
    局東港分局機關（下稱舉發機關）依據違反道路交通管理處
    罰條例第56條第1 項、第60條第1 項及處理細則第11條第1
    項第4 款規定逕行舉發，並按公路監理系統查明該車登記之
    資料填註車號、車輛種類、車主姓名及地址，將舉發違反道
    路交通管理事件通知單（下稱通知單）郵寄送達汽車所有人
    即異議人。舉發機關將本件屏警交字第V00000000 號通知單
    寄送至異議人車籍地址「高雄市○鎮區○鎮街147 號」。惟
    查，異議人早於98年6 月29日即遷入戶籍地址「屏東縣林邊
    鄉鎮○村○○路136 樓」。異議人未依規定辦理結案，亦未
    向本局陳述，本局遂依道路交通管理處罰條例第53條第1 項
    、第60條第1 項違反道路交通管理事件處罰統一裁罰基準規
    定，於99年11月18日開立裁決書，裁處梁佳沄（即異議人）
    罰鍰新台幣7200元整。異議人即以未收受通知單為由，提出
    聲明異議。(二)按違反本條例之行為，自行為成立之日起；行
    為有連續或繼續之狀態者，自行為終了之日起，逾3 個月不
    得舉發。但汽車肇事致人受傷或死亡案件，因肇事責任不明
    ，已送鑑定者，其期間自鑑定終結之日起算，本條例第90條
    定有明文。經查，舉發機關依照相儀器取得該車於99年（抗
    告書誤寫為100 年）1 月16日因闖越紅燈，及拒絕停車接受
    稽查逃逸之違規行為，業於99年（抗告書誤寫為100 年）1
    月16填製通知單，並於99年2 月4 日依法完成投郵動作，期
    間未逾3 個月，已符合交通部86年12月26日交路86字第0552
    02號函釋本條例第90條之舉發限制。本案舉發機關對受處分
    人車籍地址郵寄方式之送達程序顯有瑕疵，然臺灣高雄地方
    法院裁定「原處分撤銷」（裁處最高額罰鍰），固非無見，
    惟該「撤銷原裁決」係因該違規通知單之送達程序不符規定
    所為之裁定，而該違規通知單未合法送達並無可補正（可重
    新查址交寄），並無妨礙受處分人違反本交通事件之事實認
    定，亦不能因尚未送達受處分人即予以免責，且既係違規屬
    實，自當依章受罰，故「撤銷原裁決」，並不免於「本案不
    罰」。(三)綜上所述，對本條例第90條之「舉發」至「付郵」
    有除斥時效之3 個月規定；行政罰之裁處權亦有行政罰法第
    27條裁處權時效之限制。即本條例第90條僅規定舉發後不為
    交郵寄送者，3 個月不得舉發；並非規定「完成送達」不得
    逾3 個月，審酌行政程序法送達之規範，亦無「自行為終了
    之日起3 個月內應完成送達」之規定。本件舉發顯然未逾舉
    發時效，自無不罰之理，爰請鈞院對本案重新審查云云。
二、經查：
  (一)受處分人即異議人梁佳沄所有之車牌號碼YEP-515 號重型機
    車於民國99年1 月16日上午7 時30分許，在台十七線與鎮○
    路○○○路口有違規闖越紅燈及拒絕停車接受稽查而逃逸之
    事實，有屏東縣政府警察局東港分局所拍攝之照片2 張可證
    （原審卷第14頁），足認受處分人梁佳沄確有上開違規事實
    無誤。
  (二)按逕行舉發者，應按已查明之資料填註車牌號碼、車輛種類
    、車主姓名或地址，並於通知單上方空白處加註逕行舉發之
    文字後，由舉發機關送達被通知人；逕行舉發者，其應到案
    之日期距舉發日為30日；違反道路交通管理事件行為人，未
    依規定自動繳納罰鍰，或未依規定到案聽候裁決，處罰機關
    應於舉發違反道路交通管理事件通知單送達2 個月內依基準
    表逕行裁決之；違反道路交通管理事件統一裁罰基準及處理
    細則第11條第1 項第4 款、第15條後段、第44條第1 項分別
    定有明文。次按，處理違反道路交通管理事件，有關文書送
    達之程序，依行政程序法之規定；送達，於應受送達人之住
    居所、事務所或營業所為之；於應送達處所不獲會晤應受送
    達人時，得將文書付與有辨別事理能力之同居人、受僱人或
    應送達處所之接收郵件人員。對於當事人之送達，有應為送
    達之處所不明者，行政機關得依申請，准為公示送達；無人
    為公示送達之申請者，行政機關為避免行政程序遲延，認為
    有必要時，得依職權命為公示送達；違反道路交通管理事件
    統一裁罰基準及處理細則第5 條，行政程序法第72條第1 項
    前段、第73條第1 項、第78條第1 項第1 款、第2 項分別定
    有明文。故交通違規行為之「舉發」，係具有對外效力之行
    政行為，核其性質屬於公法上有相對人之意思通知。舉發通
    知單應先由舉發機關合法送達受處分人，受處分人如未自動
    繳納罰鍰或未到案聽候裁決，處罰機關始得依違反道路交通
    管理事件統一裁罰標準表逕行裁決之，倘舉發通知單未經合
    法送達受處分人，處罰機關即逕行裁決，其裁決程序即非合
    法。
  (三)本件受處分人之戶籍地為屏東縣林邊鄉鎮○村○○路136 號
    ，且已於98年6 月29日遷入該址之事實，有受處分人個人基
    本資料查詢結果在卷可稽（原審卷第19頁）。本件原舉發機
    關即屏東縣政府警察局於99年1 月16日填製屏警交字第V000
    00000 號舉發違反道路交通管理事件通知單，並寄往異議人
    車籍地址即高雄市○鎮區○鎮街147 號，因未獲會晤異議人
    本人、同居人、受雇人或其他有接受郵件之人員，而於99年
    2 月4 日寄存送達於前鎮郵局，此有屏東縣政府警察局屏警
    交字第V00000000 號舉發違反道路交通管理事件通知單及屏
    東縣政府警察局東港分局送達證書各1 份附卷可參，是上開
    舉發通知單送達高雄市○鎮區○鎮街147 號之時，異議人戶
    籍地係在屏東縣林邊鄉鎮○村○○路136 號，可堪認定，且
    查無證據足資證明上開舉發違反道路交通管理事件通知單送
    達高雄市○鎮區○鎮街147 號時，異議人確實仍住其戶籍地
    ，顯非住居所不明之情形，故依前揭規定及說明，上開舉發
    通知單不生合法送達之效力，該舉發之意思表示並未送達受
    處分人，舉發手續並未完成。至原處分機關雖將前揭裁決書
    送達異議人，惟上開舉發通知單既未經合法送達，則異議人
    顯無從自動繳納罰鍰或到案聽候裁決，原處分機關逕行裁決
    之期間亦無從起算，因此，自不得以裁決書已合法送達為由
    ，即認原處分機關前揭裁決合法。
  (四)道路交通管理處罰條例第90條規定：「違反本條例之行為，
    自行為成立之日起；行為有連續或繼續之狀態者，自行為終
    了之日起，逾3 個月不得舉發。但汽車肇事致人受傷或死亡
    案件，因肇事責任不明，已送鑑定者，其期間自鑑定終結之
    日起算。」，本件送達程序既未合法，原處分機關之裁決書
    不生效力，固如上述。然本件舉發之時間是否已經超過3 個
    月，即有審究之必要。按違反道路交通管理事件統一裁罰基
    準及處理細則第11條第1 項固規定，對於逕行舉發者，應由
    舉發機關送達被通知人。然觀諸道路交通管理處罰條例第90
    條第1 項對於違反該條例之行為，自行為成立之日起；行為
    有連續或繼續之狀態者，自行為終了之日起，逾3 個月不得
    舉發之規定，其立法目的，係在避免法律關係遲不確定致生
    法秩序不安定之結果，並同時保障人民權益。可見該條項所
    指『逾3 個月不得舉發』之規定，不過係為促使各處罰機關
    儘速處理，以免造成案件久懸不決，而無法達成交通管理之
    目的。舉發行為性質上本係行政處分，而行政處分的成立要
    件與生效要件有別，在具備成立要件之後，其本身雖能有效
    成立，惟尚須具備生效要件，始能對外發生效力，而上開送
    達之要件，衡以最高行政法院68年度判字第838 號裁判意旨
    所指『對於公法上有特定相對人之意思表示或意思通知，除
    法律有特別規定者外，在非對話為之者，應以達到相對人時
    生效，所謂達到，乃在使相對人居於可得瞭解之狀態為已足
    ，此在法理上應為當然之解釋』等語，益見該規定不過係舉
    發行為之生效要件之一，縱有瑕疵，衡諸法理，亦不影響舉
    發行為已然成立之事實。再道路交通管理處罰條例第90條第
    1 項乃規定『逾3 個月不得舉發』，並非規定『應於3 個月
    完成舉發』，自無以『自行為成立日起至收到舉發通知單止
    』解釋之理，故對於違規人未依規定變更地址致無法送達之
    違反道路交通管理事件者，應係以原製單付郵日期之客觀事
    實，認定是否遵期舉發為宜。綜上可知道路交通管理處罰條
    例第90條第1 項所指「逾3 個月不得舉發」之規定，乃對於
    舉發行為之成立要件所設之限制，至於送達是否合法之判斷
    ，因屬舉發行為生效要件之一，自不在該條之限制內，縱送
    達有不合法致其後補充送達生效日，已逾違規行為成立3 個
    月後，所涉者不過救濟期間起算時點之問題，尚與舉發行為
    本身是否已經成立無涉（臺灣高等法院暨所屬法院98年法律
    座談會刑事類提案第22號座談會研討結果同旨）。是以舉發
    行為之成立，以於3 個月內填製舉發通知單，並交郵寄即可
    ，不以完成送達為必要。
  (五)查本件原舉發機關係於99年1 月16日舉發本件違規，99年1
    月16日填製通知單，並於99年2 月3 日依法完成投郵動作，
    有卷內資料可稽，其期間尚未逾3 個月，縱該違規通知單未
    合法送達於受處分人，原舉發機關仍可重新查址交寄而於補
    正後依法律程序裁罰，不能謂原舉發機關未依道路交通管理
    處罰條例第90條規定為「舉發」之處分。原裁定未斟酌上開
    規定，而認原舉發機關已逾3 個月法定舉發期限未完成舉發
    處分，自有未洽。
三、綜上，異議人上開違規行為之時係在99年1 月16日，原舉發
    機關既已於99年1 月16日填製通知單，並於99年2 月3 日投
    郵舉發，依行政罰法第27條之規定，如原舉發機關於完成合
    法送達後仍得於102 年1 月16日以前為裁罰，是原裁定諭知
    不罰，即有不當，抗告人指摘原裁定此部分不當，為有理由
    ，應由本院將原裁定關於梁佳沄不罰部分撤銷。另原裁定關
    於原處分裁罰撤銷部分，未經抗告人提起抗告而確定，附此
    敘明。
四、據上論結，應依道路交通事件處理辦法第26條、刑事訴訟法
    第413 條，裁定如主文。
中    華    民    國  100     年    3     月    31    日
                  刑事第七庭    審判長法  官  莊飛宗
                                      法  官  謝宏宗
                                      法  官  蔡廣昇
以上正本證明與原本無異。
不得再抗告。
中    華    民    國   100    年    3     月    31    日
                                      書記官  曾允志